【裁判字號】    89,上更(一),408
【裁判日期】    900327
【裁判案由】    遷讓房屋等
【裁判全文】
台灣高等法院民事判決  八十九年度上更(一)字第四○八號
      上  訴  人  乙○○
      被上訴人    甲○○
右當事人間請求遷讓房屋等事件，上訴人對於中華民國八十七年十二月三十一日臺灣
臺北地方法院八十七年度訴字第三九一一號第一審判決提起上訴，經最高法院第一次
發回更審，本院判決如左：
    主    文
原判決關於命上訴人自八十七年十一月七日起至遷讓返還系爭房屋之日止，應按月（
不真正連帶）給付被上訴人超過新臺幣柒萬伍仟元部分，及該部分假執行之宣告，暨
除確定部分外訴訟費用之裁判均廢棄。
右開廢棄部分，被上訴人在第一審之訴及其假執行之聲請均駁回。
其餘上訴駁回。
第一、二審及發回前第三審訴訟費用除確定部分外由上訴人負擔二分之一，餘由被上
訴人負擔。
    事    實
甲、上訴人方面：
壹、聲明：
一、原判決不利於上訴人部分廢棄。
二、右廢棄部分，被上訴人第一審之訴駁回。
三、訴訟費用由被上訴人負擔。
貳、陳述：除與原判決及更審前判決記載相同者，茲引用之外，補稱：
    上訴人均有支付租金，目前已搬走。
乙、被上訴人方面：
壹、聲明：
一、上訴駁回。
二、訴訟費用由上訴人負擔。
貳、陳述：除與原判決及更審前判決記載相同者，茲引用之外，補稱：
一、上訴人無權占有系爭房屋，獲得相當於租金之利益，致被上訴人受有相當於租金
    之損害，被上訴人自得依民法第一百七十九條、第一百八十四條第一項規定，請
    求上訴人每月給付相當於租金即新台幣（下同）七萬五千元之不當得利及損害賠
    償。
二、依土地法第九十七條第一項規定，系爭房屋之租金最高限額應為每個月二萬二千
    二百四十五點五一三元。惟該條所稱房屋係指供住宅用之房屋，而營業用之房屋
    ，其土地之使用收益與營業本身所帶來之特殊利益與一般住屋不同，應不受限制
    ，且被上訴人係連同地下室與一樓房屋一起出租，上訴人所得利益與被上訴人所
    受損害，皆較單獨出租一樓房屋為大，應可認為上訴人所得之利益與被上訴人所
    受之損害，應以每個月七萬五千元為準較妥。
    理      由
一、本件被上訴人經合法通知，未於言詞辯論期日到庭，經核無民事訴訟法第三百八
    十六條各款所列事由，應准上訴人之聲請，由其一造辯論判決，合先明。
二、本件被上訴人起訴主張：被上訴人與原審共同被告王德志於民國八十六年四月七
    日簽立租賃契約，約定將被上訴人所有坐落台北市○○○路○段五五巷四號一樓
    及地下室之房屋（下稱系爭房屋）出租與王德志，每月租金七萬五千元，租期為
    一年，至八十七年五月十九日屆滿。王德志於租期屆滿後，違約至今不遷讓返還
    系爭房屋，依約定王德志自應給付被上訴人自租期屆滿之翌日即八十七年五月二
    十日起按月支付被上訴人房租一倍之違約金；且王德志未經被上訴人同意，違法
    將該屋轉租於上訴人及原審共同被告陳文賢及惠將有限公司（下稱惠將公司）開
    設新太郎日本料理店，渠等共同侵害被上訴人對於系爭房屋之使用受益權。上訴
    人無權占有系爭房屋，獲得相當於租金之利益，致被上訴人受有相當於租金之損
    害。因本於所有物返還請求權、共同侵權行為與不當得利之規定，求為命(1)上訴
    人與王德志等連帶將上開房地遷讓返還與被上訴人；(2)上訴人與王德志等自八十
    七年五月二十日起至返還系爭房屋之日止，按月連帶給付被上訴人十五萬元；(3)
    上訴人與王德志等應連帶向台北市政府建設局辦理將惠將公司之營業地址遷出右
    開地址之登記之判決。
    上訴人則以：被上訴人明知王德志承租系爭房屋係作為與他人合夥經營日本料理
    店使用，故有租期不以一年為限之合意，王德志亦無未經被上訴人同意將系爭房
    屋轉租與上訴人及陳文賢之情事；王德志與被上訴人之租期雖已屆滿，然上訴人
    與被上訴人間已有繼續維持租賃關係之合意，並由被上訴人之父林深彥代收一個
    月租金七萬五千元，被上訴人既於租賃契約期限屆滿後，仍繼續收取租金，以默
    示更新租賃契約，應視為以不定期限繼續契約。上訴人均有支付租金，目前已搬
    走等語，資為抗辯（原審判命王德志、惠將公司與上訴人遷讓返還系爭房屋，命
    上訴人、惠將公司自八十七年十一月七日起按月連帶給付十五萬元，命王德志自
    八十七年十一月七日起按月給付十五萬元，惠將公司應向台北市建設局辦理營業
    地址遷離系爭房屋，駁回被上訴人其餘之訴；被上訴人、王德志、惠將公司對各
    自所受原審敗訴部分之判決，並未聲明不服。僅上訴人就對其不利部分上訴，本
    院前審駁回全部上訴，上訴人再上訴第三審，最高法院僅就損害金部分發回更審
    ）。
三、查被上訴人為坐落於台北市○○○路○段五十五巷四號一樓及其地下室之所有權
    人，其於八十六年四月七日將上開房屋出租與王德志，有公證租賃契約書影本一
    件附卷可證。依該租賃契約第二條：「租賃期限自八十六年五月二十日起至八十
    七年五月十九日止一年」、第三條：「每月租金新台幣七萬五千元，每月二十日
    以前繳納。」、第四條第二項：「未經甲方（被上訴人）同意，乙方不得將房屋
    全部或一部轉租、出借、頂讓，或以其他方式變相方法由他人使用房屋。」、第
    六條第二項：「乙方於終止租約或租賃期滿不交還房屋，自終止租約或租賃期滿
    之翌日起，乙方應支付按房屋租金一倍計算之違約金」。王德志與被上訴人之租
    約於期限屆滿後並未續訂書面契約；系爭房屋現由上訴人佔有使用經營惠將公司
    所屬新太郎日本料理店。（該店屬於惠將有限公司所有，而該日本料理店之代表
    董事為陳文賢，王德志則為股東）。以上事實，有土地暨建物登記謄本、公證租
    約、存證信函、公司抄錄資料、票據託收及存款明細表為證（原審卷第九至二十
    、三十九至三十四、四十二至五十頁），並為上訴人所不爭執，堪信為真實。原
    審判決王德志敗訴，已確定。王德志應返還租賃物。而上訴人與被上訴人間並無
    租賃關係，上訴人自係無權占有系爭房屋，被上訴人既是所有權人，基於所有權
    之權能行使所有物返還請求權，自得請求上訴人遷讓返還系爭房屋（此部分已判
    決確定)。
四、查被上訴人本於上訴人無權占用系爭房屋之同一事實，依據侵權行為或不當得利
    之法律關係，請求上訴人賠償損害或返還不當得利，此種起訴之形態，學者謂之
    重疊的訴之合併；訴訟標的雖有數項，而僅有單一之聲明，法院應就原告所主張
    之數項標的逐一審判，如其中一項標的之請求為無理由時，仍須就他項標的之請
    求審判；若認其中一項請求為有理由，即可為原告勝訴之判決，就他項標的無須
    更為審判，法院如就數項標的同時判決，則為法所不許。又關於侵權行為賠償損
    害之請求權，以受有實際損害為成立要件，故被害人得請求賠償之金額，應視其
    所受之損害而定；而依不當得利之法則請求返還不當得利，則以無法律上之原因
    而受利益，致他人受有損害為其要件，其得請求返還之範圍，應以不當得利受領
    人所受之利益為度，而非以被害人所受損害若干為準。故前者以被害人所受之損
    害定其賠償之金額，後者則以受益人所得利益為其返還之範圍，二者並不相同。
    原審判令王德志自八十七年十一月七日起至遷讓返還系爭房屋之日止，按月給付
    租金二倍即十五萬元之違約金予被上訴人，業已確定。復按數人共同不法侵害他
    人之權利者，連帶負損害賠償責任，民法第一百八十五條第一項定有明文。又按
    土地法第九十七條第一項固規定：「城市地方房屋之租金，以不超過土地及其建
    築物申報總價額年息百分之十為限。」揆諸立法理由，旨在限制城市地方房屋租
    金，防止屋主趁勢哄抬租金，造成平民租屋居住負擔，核其用意在保護經濟上弱
    者，即無房屋居住之小市民，則該條所稱「房屋」，係指供住宅用之房屋而言。
    而營業用房屋，其土地之使用位置與營業本身所帶來之特殊利益與一般普通住屋
    有別，應不受土地法第九十七條租金最高額之限制。經查本件房屋坐落於台北市
    ○○○路四段四號一樓，為七層商業用之大樓，而上訴人承租系爭房屋，亦在此
    開公司經營商業，此有建物登記簿謄本附卷可稽，依前述理由，其租金自不應受
    土地法第九十七條之限制。則被上訴人因上訴人無權占有所受損害，應與原出租
    之租金相當。上訴人既共同占有系爭房屋，均為被上訴人所生損害之共同原因，
    有行為關連共同性，成立共同侵權行為，則被上訴人請求給付損害金，即屬有據
    。惟被上訴人與王德志約定系爭房屋租金為每月七萬五千元，租賃期滿王德志不
    交還房屋，自終止租約或租賃期滿之翌日起，應支付按房屋租金一倍計算之違約
    金。則被上訴人請求王德志給付十五萬元，係本於該違約金契約（見一審判決理
    由欄五），與被上訴人本於侵權行為賠償損害之請求權得請求賠償之金額，應視
    其所受之損害而定，截然有別。查被上訴人因上訴人之無權占有系爭房屋所受之
    損害相當於每月系爭房屋租金即每月七萬五千元，則被上訴人依民法第一百八十
    四條、第一百八十五條請求上訴人給付自八十七年十一月七日起至遷讓返還系爭
    房屋之日止，按月給付被上訴人之損害金，為有理由，應予准許，逾此所為請求
    ，為無理由，應予駁回。惟被上訴人與王德志上訴人給付損害金之義務，與王德
    志給付違約金之義務，為本於個別發生原因，對債權人各負全部給付之義務，兩
    者應負不真正連帶之給付之義務。
五、綜上所述，被上訴人為系爭房屋之所有權人，上訴人無權占有系爭房屋，被上訴
    人基於侵權行為賠償損害之請求權，自得請求上訴人自八十七年十一月七日起至
    遷讓返還系爭房屋之日止，應給付被上訴人每月七萬五千元之損害金，王德志與
    上訴人及惠將公司等之給付義務為不真正連帶關係。被上訴人在此範圍內之請求
    為有理由，應予准許。逾此所為請求，為無理由，應予駁回。至於被上訴人敗訴
    部分，其假執行之聲請失所附麗，應併予駁回。原審就超過上開應准許部分，為
    上訴人敗訴之判決，並為假執行之宣告，自有未洽。上訴意旨就此部分指摘原判
    決不當，求予廢棄改判，為有理由。至於上開應准許部分，原審判命上訴人給付
    ，並為假執行之宣告，核無違誤，上訴意旨，就此部分，仍執陳詞，指摘原判決
    不當，求予廢棄，為無理由，應駁回其上訴。
六、本件事証已臻明確，兩造其餘攻擊防禦方法及證據資料，經審酌後認與本件判決
    結果不生影響，不予一一論述，併予敘明。
七、據上論結，本件上訴為一部有理由，一部無理由，爰判決如主文。
中      華      民      國    九十      年      三      月    二十七    日
                                臺灣高等法院民事第六庭
                                    審判長法  官  吳  欲  君
                                          法  官  陳  博  享
                                          法  官  藍  文  祥
右正本係照原本作成。
如不服本判決，應於收受送達後二十日內向本院提出上訴書狀，其未表明上訴理由者
，應於提出上訴後二十日內向本院補提理由書狀（均須按他造當事人之人數附繕本）
上訴時應提出委任律師或具有律師資格之人之委任狀；委任有律師資格者，另應附具
律師及格證書及釋明委任人與受任人有民事訴訟法第四百六十六條之一第一項但書或
第二項（詳附註）所定關係之釋明文書影本。
中      華      民      國    九十      年      三      月    二十七    日
                                          書記官  吳  鎮  鑫
附註：
民事訴訟法第四百六十六條之一（第一項、第二項）：
對於第二審判決上訴，上訴人應委任律師為訴訟代理人。但上訴人或其法定代理人具
有律師資格者，不在此限。
上訴人之配偶、三親等內之血親、二親等內之姻親，或上訴人為法人、中央或地方機
關時，其所屬專任人員具有律師資格並經法院認為適當者，亦得為第三審訴訟代理人
。


司法院資訊處製作；財團法人民間司法改革基金會備份。
